臺灣高等法院民事判決　　　　　　　　 94年度上易字第682號
上　訴　人　丁○○
　　　　　　庚○○
　　　　　　壬○○
　　　　　　辛○○
　　　　　　丙○○
　　　　　　巳○○
　　　　　　乙○○
　　　　　　癸○○
　　　　　　甲○○
共　　　同
訴訟代理人　廖建榮　　律師
被　上訴人　丑○○
　　　　　　子○○
　　　　　　寅○○（即黃成榮）
　　　　　　卯○○○
　　　　　　己○○
　　　　　　戊○○
　　　　　　辰○○
共　　　同
訴訟代理人　王年柿　　律師
上列當事人間返還不當得利事件，上訴人對於中華民國94年7月4
日臺灣桃園地方法院94年度訴字第117號第一審判決提起上訴，
本院於94年12月13日言詞辯論終結，判決如下：
    主  文
原判決關於命上訴人丁○○給付逾民國九十四年三月十三日起算
，及命上訴人壬○○、癸○○給付逾民國九十四年二月十二日起
算，均按年息百分之五計算之利息部分及該部分假執行之宣告均
廢棄。
其餘上訴駁回。
第二審訴訟費用由上訴人負擔。
    事實及理由
一、被上訴人主張：被上訴人與上訴人庚○○、辛○○、丙○○
    及訴外人陳翁錦鳳等共有坐落桃園縣中壢市○○段596 地號
    （重測前為內壢段482-112地號，分割自482-1地號）、面積
    600平方公尺土地（下稱系爭土地）， 被上訴人之應有部分
    各如附表二所示，上訴人丁○○、壬○○、巳○○、乙○○
    、癸○○、甲○○對系爭土地無任何權利。上訴人丁○○、
    壬○○、巳○○、乙○○、癸○○、甲○○所有依序如附表
    一編號1.2.5.7.8.9.所示房屋分別無權占用系爭土地，面積
    各如附表一編號1.2.5.7.8.9.所示；上訴人庚○○、辛○○
    、丙○○所有依序如附表一編號3.4.6.所示房屋占用系爭土
    地之面積則逾越其等應有部分，逾越面積各如附表一編號3.
    4.6.所示。爰依不當得利之法律關係，求為命上訴人分別給
    付被上訴人自民國89年1月25日起至94年1月24日止，共 5年
    ，按系爭土地申報地價年息百分之六計算如附表二所示金額
    （被上訴人於原審係請求按系爭土地公告地價年息百分之十
    計算不當得利金額，請求金額各如原判決事實欄其等聲明所
    示，經原審判命上訴人應分別給付被上訴人如附表二所示金
    額及其中上訴人壬○○、癸○○給付部分自94年2 月11日起
    ，上訴人庚○○、辛○○、巳○○、丙○○、乙○○、甲○
    ○給付部分自同年1 月29日起，上訴人丁○○給付部分自同
    年3 月12日起，均至清償日止，各按年息百分之五計算之利
    息，並駁回被上訴人其餘之訴，被上訴人就其敗訴部分未聲
    明不服，已告確定，上訴人就其敗訴部分提起上訴），並答
    辯聲明：上訴駁回。
二、上訴人則以：上訴人丁○○、庚○○、壬○○、辛○○、丙
    ○○、巳○○、乙○○、甲○○所有房屋於38年間即建築在
    系爭土地上，且向訴外人葉兆喜祭祀公業承租系爭土地，雙
    方有不定期租賃關係，嗣被上訴人向葉兆喜祭祀公業購買系
    爭土地後即未再另訂租約。葉兆喜祭祀公業出賣系爭土地時
    ，上訴人丁○○、庚○○、壬○○、辛○○、丙○○、巳○
    ○、乙○○、甲○○為系爭土地之承租人及地上物使用人，
    就系爭土地有優先承買權，葉兆喜祭祀公業及被上訴人未踐
    行通知義務，依買賣不破租賃法則，上訴人丁○○、庚○○
    、壬○○、辛○○、丙○○、巳○○、乙○○、甲○○就系
    爭土地仍有租賃關係，而原法院就被上訴人丑○○、子○○
    、卯○○○所有同段741、596、739、758地號土地之應有部
    分強制執行（92年度執字第12445號） 亦認定有租地建屋關
    係；另上訴人癸○○與系爭土地共有人間有默示分管之協議
    ，被上訴人應受該協議拘束，上訴人並非無權占用或逾越應
    有部分占用系爭土地，無不當得利可言等語，資為抗辯，並
    上訴聲明：(一)原判決不利於上訴人部分廢棄。(二)上開廢棄部
    分，被上訴人在第一審之訴及其假執行之聲請均駁回。
三、被上訴人主張系爭土地為伊等與上訴人庚○○、辛○○、丙
    ○○及訴外人陳翁錦鳳等共有，伊等應有部分如附表二所示
    ；上訴人丁○○、壬○○、巳○○、乙○○、癸○○、甲○
    ○所有依序如附表一編號1.2.5.7.8.9.所示房屋分別占用系
    爭土地，面積各如附表一編號1.2.5.7.8.9.所示；上訴人庚
    ○○、辛○○、丙○○所有依序如附表一編號3.4.6.所示房
    屋占用系爭土地之面積逾越其等應有部分，逾越面積各如附
    表一編號3.4.6.所示之事實，業據其提出土地登記謄本為證
    （原審卷17-60、本院卷110-111頁），並經原審會同中壢地
    政事務所派員至現場勘測屬實，製有勘驗筆錄及複丈成果圖
    可稽（原審卷100-101、105頁），且為上訴人所不爭執，自
    堪信為真實。
四、被上訴人另主張上訴人丁○○、壬○○、巳○○、乙○○、
    癸○○、甲○○無權占用系爭土地，上訴人庚○○、辛○○
    、丙○○逾越其等應有部分占用系爭土地，有不當得利等語
    ，雖為上訴人所否認，並以前開情詞置辯，惟查：
  (一)上訴人丁○○、庚○○、壬○○、辛○○、丙○○、巳○○
    、乙○○、甲○○雖辯稱伊等曾向系爭土地原所有人葉兆喜
    祭祀公業承租系爭土地，有不定期租賃關係云云，惟為被上
    訴人所否認，且經核上訴人丁○○、庚○○、壬○○、辛○
    ○、丙○○、巳○○、乙○○、甲○○所提出之(1)原法院92
    年度執字第12445號拍賣公告備註欄係記載：「本件土地（
    即桃園縣中壢市○○段741、596、739、758地號土地）上有
    他人建物，使用權源不明，如有地上權或租地建物情形，地
    上權人或承租人有優先承買權」等語（本院卷72-73頁） ，
    並非認定上訴人丁○○、庚○○、壬○○、辛○○、丙○○
    、巳○○、乙○○、甲○○就系爭土地有租地建屋關係；(2)
    原法院71年度自字第255、264號刑事判決係訴外人何贊固等
    人自訴徐文村等人竊佔桃園縣中壢市○○段758、750、 751
    、756地號土地（本院卷63-71頁），與系爭土地無關；(3)葉
    天佑等34人或葉輔飄等34人共有土地之地基租金繳納通知書
    及收據（本院卷74-81頁）， 被上訴人雖就其形式真正不爭
    執，然辯稱係無權使用系爭土地之對價等語（ 本院卷136頁
    ），而上訴人丁○○、庚○○、壬○○、辛○○、丙○○、
    巳○○、乙○○、甲○○亦未能提出渠等向葉兆喜祭祀公業
    承租系爭土地之租賃契約及證明葉兆喜祭祀公業存在，以及
    葉兆喜祭祀公業與系爭土地暨與葉天佑等34人或葉輔飄等34
    人共有土地之關係，且上訴人庚○○、壬○○、辛○○亦陳
    稱：「.. 後來葉氏祭祀公業就沒有再向我們收租金， 我們
    願意跟被上訴人承租系爭土地」等語（原審卷148頁）， 尚
    難僅憑上開繳納通知書及收據逕認上訴人丁○○、庚○○、
    壬○○、辛○○、丙○○、巳○○、乙○○、甲○○有向葉
    兆喜祭祀公業承租系爭土地；此外，上訴人丁○○、庚○○
    、壬○○、辛○○、丙○○、巳○○、乙○○、甲○○亦未
    能舉證其他證明就系爭土地有不定期租賃關係，上開所辯自
    不足採。
  (二)上訴人癸○○雖辯稱伊與系爭土地共有人間有默示分管之協
    議，被上訴人應受該協議拘束，伊非無權占用系爭土地云云
    ，惟查上訴人癸○○所提出系爭土地之所有權狀記載所有權
    人為訴外人葉佐鍵（原審卷131頁）， 而訴外人葉佐鍵係與
    訴外人葉佐時、鄭葉玉美、葉富美（ 該4人為訴外人葉吉龍
    之孫子女）公同共有系爭土地十八分之一（ 原審卷43-44頁
    ），且系爭土地之共有人多達129人， 上訴人癸○○固為訴
    外人葉吉龍之孫媳婦，但非系爭土地之共有人，且上訴人癸
    ○○亦不能證明已得系爭土地全體共有人同意其使用系爭土
    地，上訴人癸○○縱經系爭土地共有人之一葉佐鍵同意其使
    用系爭土地，但對被上訴人及其餘共有人而言，仍屬無權占
    用系爭土地。另上訴人癸○○亦未能舉證證明其與系爭土地
    共有人間有默示分管之協議，是上訴人癸○○上開所辯，亦
    非可採。
  (三)按各共有人本其所有權之作用，對於共有物之全部，固均有
    使用收益權，惟其使用收益之權，應按其應有部分而行使之
    。是未經共有人協議分管之共有物，共有人對共有物之特定
    部分占有收益，須徵得他共有人全體之同意。如未經他共有
    人同意而就共有物之全部或一部任意占用收益，即屬侵害他
    共有人之權利，他共有人得本於所有權請求除去其妨害或請
    求向全體共有人返還占用部分（最高法院85年度台上字第19
    50號判例參照）。是共有人未經其他共有人全體同意占用共
    有土地之特定部分，或其所占用之共有土地超過其應有部分
    者，就其占用之特定部分或超過其應有部分者，亦均屬於無
    權占有。查上訴人庚○○、辛○○、丙○○固為系爭土地之
    共有人，惟其等所有如附表一編號3.4.6.所示房屋占用系爭
    土地之面積已逾越其等應有部分，就此逾越部分，自不得對
    被上訴人或其他共有人主張為有權占有。
  (四)按無法律上之原因而受利益，致他人受損害者，應返還其利
    益，民法第179條定有明文。 又無權占有他人土地，可獲得
    相當於租金之利益，為社會通常之觀念（最高法院61年度臺
    上字第1695號判例要旨參照）。查上訴人丁○○、壬○○、
    巳○○、乙○○、癸○○、甲○○無權占用系爭土地，上訴
    人庚○○、辛○○、丙○○逾越其等應有部分之範圍占用系
    爭土地，自可獲得相當於租金之利益而致被上訴人及其他共
    有人受有損害，被上訴人自得請求上訴人返還起訴前5 年即
    自89年1月25日起至94年1月24日止因無權或逾越應有部分占
    用系爭土地相當於租金之利益。次按基地租金，依土地法第
    105條準用同法第97條規定， 以不超過該土地申報價額年息
    百分之十為限。查系爭土地於86年7 月迄今之申報地價為每
    平方公尺8,800元，有地價謄本可稽（原審卷17頁）， 本院
    斟酌系爭土地位於桃園縣中壢市○○段，地目建，緊臨之新
    華街寬約5米，周圍係小巷，可供1輛汽車通行，新華街50號
    以後係市場，附近大多是住家，上訴人所有房屋亦係作住家
    使用等情，有勘驗筆錄可憑（原審卷100頁）， 認被上訴人
    主張按系爭土地面積申報地價年息百分之六計算相當於租金
    之利益，核屬適當，是依此標準計算，上訴人於上開期間無
    權或逾越應有部分占用系爭土地所受之不當得利金額分別如
    附表一所示，再按被上訴人就系爭土地之應有部分計算，上
    訴人應分別給付被上訴人之不當得利金額如附表二所示。
五、綜上所述，被上訴人依不當得利之法律關係，分別請求上訴
    人給付如附表二所示金額及各自起訴狀繕本送達之翌日即上
    訴人丁○○給付部分自94年3月13日起，上訴人庚○○、 辛
    ○○、丙○○、巳○○、乙○○、甲○○給付部分均自94年
    1月29日起，上訴人壬○○、癸○○給付部分均自94年2月12
    日起，均至清償日止，各按年息百分之五計算之利息部分，
    自屬應予准許。原審就此部分為上訴人敗訴之判決，核無違
    誤，上訴論旨指摘原判決此部分不當，求予廢棄改判，為無
    理由，應予駁回。原審就上訴人丁○○、壬○○、癸○○給
    付部分逾上開部分之利息判決，已逾被上訴人聲明請求（起
    訴狀繕本送達翌日起算）範圍，為訴外裁判，自有未洽，上
    訴人丁○○、壬○○、癸○○之上訴論旨指摘原判決此部分
    不當，求予廢棄，為有理由， 爰由本院廢棄如主文第1項所
    示。
六、兩造其餘之攻擊或防禦方法及未經援用之證據，經本院斟酌
    後，認為均不足以影響本判決之結果，自無逐一詳予論駁之
    必要，併此敘明。
七、據上論結，本件上訴為一部有理由，一部無理由，依民事訴
    訟法第450條、第449條第1項、第79條、第85條第1項前段，
    判決如主文。
中　　華　　民　　國　　94　　年　　12　　月　　27　　日
                  民事第十四庭審判長法  官　劉靜嫻
                                    法  官　陳昆煇
                                    法  官　陳駿璧
正本係照原本作成。
不得上訴。
中　　華　　民　　國　　94　　年　　12　　月　　28　　日
　　　　　　　　　　　　　　　　　　書記官　黃  愛
附表一：
┌──┬────┬──────┬──────┬────────┬────────────┐
│編號│上訴人姓│房屋門牌（均│無權占用面積│無權占用面      │ 不當得利金額           │
│    │名      │            │            │積申報地價      │                        │
│    │        │為桃園縣中壢│（平方公尺）│（小數點以下四捨│（占用5年期間，89年1月25│
│    │        │市○○街）  │            │  五入）        │日起至94年1月24日止。） │
├──┼────┼──────┼──────┼────────┼────────────┤
│ １ │丁○○  │   30號     │           3│     26,400元   │7,920元(26,400*0.06*5=7,│
│    │        │            │            │                │920)                    │
├──┼────┼──────┼──────┼────────┼────────────┤
│ ２ │壬○○  │   32號     │          54│    475,200元   │142,560元(475,200*0.06*5│
│    │        │            │            │                │=142,560)               │
│    │        │            │            │                │                        │
├──┼────┼──────┼──────┼────────┼────────────┤
│ ３ │庚○○  │   34號     │          70│    616,000元   │184,800元(616,000*0.06*5│
│    │        │            │            │                │=184,800)               │
│    │        │            │            │                │                        │
├──┼────┼──────┼──────┼────────┼────────────┤
│ ４ │辛○○  │   38號     │        50.1│    440,880元   │132,264元(440,880*0.06*5│
│    │        │            │            │                │=132,264)               │
│    │        │            │            │                │                        │
├──┼────┼──────┼──────┼────────┼────────────┤
│ ５ │巳○○  │   40號     │          86│    756,800元   │227,040元(756,800*0.06*5│
│    │        │            │            │                │=227,040)               │
├──┼────┼──────┼──────┼────────┼────────────┤
│ ６ │丙○○  │   42號     │      11.978│    105,406元   │31,622元 (105,406*0.06*5│
│    │        │            │            │                │=31,622)                │
├──┼────┼──────┼──────┼────────┼────────────┤
│ ７ │乙○○  │   44號     │          19│    167,200元   │50,160元(167,200*0.06*5=│
│    │        │            │            │                │50,160)                 │
├──┼────┼──────┼──────┼────────┼────────────┤
│ ８ │癸○○  │   46號     │           4│     35,200元   │10,560元(35,200*0.06*5=1│
│    │        │            │            │                │0,560)                  │
├──┼────┼──────┼──────┼────────┼────────────┤
│ ９ │甲○○  │   48號     │           1│      8,800元   │2,640元(8,800*0.06*5=2,6│
│    │        │            │            │                │40)                     │
└──┴────┴──────┴──────┴────────┴────────────┘
附表二：
┌──┬────┬──────┬──────┬──────┬──────┬──────┬──────┐
│編號│被上訴人│應有部分    │上訴人丁○○│上訴人壬○○│上訴人庚○○│上訴人辛○○│上訴人巳○○│
│    │姓名    │            │應給付不當得│應給付不當得│應給付不當得│應給付不當得│應給付不當得│
│    │        │            │利金額      │利金額      │利金額      │利金額      │利金額      │
├──┼────┼──────┼──────┼──────┼──────┼──────┼──────┤
│ １ │丑○○  │3456分之211 │484元       │8,704元     │11,283元    │8,075元     │13,862元    │
│    │        │            │            │            │            │            │            │
├──┼────┼──────┼──────┼──────┼──────┼──────┼──────┤
│ ２ │子○○  │162000分之48│235元       │4,230元     │5,484元     │3,925元     │6,737元     │
│    │        │07          │            │            │            │            │            │
├──┼────┼──────┼──────┼──────┼──────┼──────┼──────┤
│ ３ │寅○○  │720分之11   │121元       │2,178元     │2,823元     │2,021元     │3,469元     │
│    │        │            │            │            │            │            │            │
├──┼────┼──────┼──────┼──────┼──────┼──────┼──────┤
│ ４ │己○○  │120分之2    │132元       │2,376元     │3,080元     │2,204元     │3,784元     │
│    │        │            │            │            │            │            │            │
├──┼────┼──────┼──────┼──────┼──────┼──────┼──────┤
│ ５ │辰○○  │432分之7    │128元       │2,310元     │2,994元     │2,143元     │3,679元     │
│    │        │            │            │            │            │            │            │
├──┼────┼──────┼──────┼──────┼──────┼──────┼──────┤
│ ６ │卯○○○│96分之5     │413元       │7,425元     │9,625元     │6,889元     │11,825元    │
│    │        │            │            │            │            │            │            │
├──┼────┼──────┼──────┼──────┼──────┼──────┼──────┤
│ ７ │戊○○  │648000分之10│1,227元     │22,080元    │28,622元    │20,485元    │35,164元    │
│    │        │0363        │            │            │            │            │            │
└──┴────┴──────┴──────┴──────┴──────┴──────┴──────┘
┌──┬────┬──────┬──────┬──────┬──────┬──────┐
│編號│被上訴人│應有部分    │上訴人丙○○│上訴人乙○○│上訴人癸○○│上訴人甲○○│
│    │姓名    │            │應給付不當得│應給付不當得│應給付不當得│應給付不當得│
│    │        │            │利金額      │利金額      │利金額      │利金額      │
├──┼────┼──────┼──────┼──────┼──────┼──────┤
│ １ │丑○○  │3456分之211 │1,931元     │3,062元     │645元       │161元       │
│    │        │            │            │            │            │            │
├──┼────┼──────┼──────┼──────┼──────┼──────┤
│ ２ │子○○  │162000分之48│938元       │1,488元     │313元       │78元        │
│    │        │07          │            │            │            │            │
├──┼────┼──────┼──────┼──────┼──────┼──────┤
│ ３ │寅○○  │720分之11   │483元       │766元       │161元       │40元        │
│    │        │            │            │            │            │            │
├──┼────┼──────┼──────┼──────┼──────┼──────┤
│ ４ │己○○  │120分之2    │527元       │836元       │176元       │44元        │
│    │        │            │            │            │            │            │
├──┼────┼──────┼──────┼──────┼──────┼──────┤
│ ５ │辰○○  │432分之7    │512元       │813元       │171元       │43元        │
│    │        │            │            │            │            │            │
├──┼────┼──────┼──────┼──────┼──────┼──────┤
│ ６ │卯○○○│96分之5     │1,647元     │2,613元     │550元       │138元       │
│    │        │            │            │            │            │            │
├──┼────┼──────┼──────┼──────┼──────┼──────┤
│ ７ │戊○○  │648000分之10│4,898元     │7,769元     │1,636元     │409元       │
│    │        │0363        │            │            │            │            │
└──┴────┴──────┴──────┴──────┴──────┴──────┘
